臺灣臺南地方法院民事判決　九十二年度訴字第一二四一號
　　原　　　告　甲○○
　　訴訟代理人　林芳榮律師
　　被　　　告　辰○○　　　原.
　　　　　　　　卯○○
　　　　　　　　巳○○
　　兼　右二人　辛○○
　　訴訟代理人
　　被　　　告　陳恒雄
　　訴訟代理人　己○○○
　　被　　　告　子○○
　　　　　　　　癸○○
　　　　　　　　壬○○
　　兼　右三人　戊○○
　　訴訟代理人
　　被　　　告　寅○○
　　兼　右五人　丑○○
　　訴訟代理人
　　被　　　告　乙○○
　　　　　　　　午○○
　　　　　　　　財政部國有財產局台灣南區辦事處台南分處即鍾南之遺產管理人
　　右　一　人　丙○○
　　法定代理人
　　訴訟代理人　庚○○
右當事人間請求分割共有物事件，本院於民國九十四年一月二十七日言詞辯論終結，
判決如左：
  主      文
兩造共有坐落台南縣鹽水鎮○○段二七一地號，地目建，面積一一四七點一八平方公
尺土地，應分割如附圖所示，其中：
(一)271-A10部分、面積一一六點一八平方公尺土地，分歸原告甲○○取得。
(二)271-A1部分、面積七點七五平方公尺土地，分歸被告財政部國有財產局台灣南區辦
  事處台南分處即鍾南之遺產管理人取得。
(三)271-A2部分、面積一○四點五六平方公尺土地，分歸被告卯○○、巳○○、辛○○
  各按應有部分一一○○分之五四、一一○○分之二七、一一○○分之五四之比例保
  持共有。
(四)271-A3部分、面積四一點八三平方公尺，分歸被告午○○取得。
(五)271-A4部分、面積二○點九一平方公尺，分歸被告辰○○取得。
(六)271-A5部分、面積四一點八三平方公尺，分歸被告寅○○取得。
(七)271-A6部分、面積一四七點一六平方公尺，分歸被告丑○○取得。
(八)271-A7部分、面積一四七點一六平方公尺，分歸被告子○○、癸○○、壬○○、戊○○各按應有部分八八○分之三八之比例保持共有。
(九)271-A8部分、面積四二點六平方公尺，分歸被告陳恒雄取得。
(十)271-A9部分、面積一八二點○二平方公尺，分歸被告乙○○取得。
(十一)271部分、面積二九五點一八平方公尺留作道路用地，由兩造按如附表所示應有部
  分之比例保持共有。
原告應補償被告各如下列所示之金額：
(一)應補償被告財政部國有財產局台灣南區辦事處台南分處即鍾南之遺產管理人新台幣
  肆萬伍仟壹佰貳拾元。
(二)應補償被告卯○○新台幣柒萬仟肆佰陸拾陸元、補償被告巳○○萬陸仟柒佰
  拾元、補償被告辛○○新台幣柒萬仟肆佰陸拾陸元。
(三)應補償被告午○○新台幣壹拾捌萬伍仟貳佰捌拾元。
(四)應補償被告辰○○新台幣玖萬玖仟佰陸拾伍元。
(五)應補償被告寅○○新台幣壹拾捌萬伍仟貳佰捌拾元。
(六)應補償被告丑○○新台幣貳拾壹萬捌仟貳佰玖拾柒元。
(七)應補償被告子○○、癸○○、壬○○、戊○○各新台幣捌萬玖仟陸佰柒拾貳元。
(八)應補償被告陳恒雄新台幣壹拾玖萬柒仟捌佰柒拾捌元。
(九)應補償被告乙○○新台幣貳拾柒萬壹仟壹佰捌拾陸元。
訴訟費用由兩造按附表所示應有部分之比例負擔。
    事    實
甲、原告方面：
  一、聲明：求為判決：兩造共有坐落台南縣鹽水鎮○○段二七一地號土地（以下簡
      稱系爭土地），地目建、面積一一四七．一八平方公尺，准予分割，其分割方
      法如起訴狀附圖所示：Ａ部分歸原告取得，Ｂ部分由被告共同取得。
  二、陳述：
      (一)系爭土地為兩造共有，並無依法令規定或契約約定不得分割之情形，基於土
        地經濟有效利用，有分割必要，因無法協議分割，爰請求裁判分割。
      (二)系爭土地共有人鍾南於民前一年十二月一日死亡（日據時代明治四十四年十
        二月一日），因無法定繼承人，請求指定國有財產局台灣南區辦事處台南分
        處（以下簡丁○○○○○○）為遺產管理人，爰列其為共同被告。
      (三)方案之一：土地按現地使用位置分割，不必拆除面向中山路之原告所有二層
        鋼筋水泥樓房，以合乎經濟原則，惟對外無通行道路，必須經由他人所有之
        二公尺寬之既成巷道進出（依法仍可申請建築），可經由鑑價補償方式處理
        。
      (四)方案之二：系爭土地早期使用狀況即是由被告乙○○建屋之處對外通行，被
        告乙○○向前手購買時，即知該部分為共有人通行之道路，乙○○不顧他共
        有人之反對，在其上建築房屋，才造成共有人對外無通行道路，本方案被告
        乙○○只要向後退，可以把房屋向後移，讓出作為道路即可，並不影響其使
        用房屋，何況被告乙○○不住在系爭土地上之房屋，其房屋很多，無論拆除
        或遷屋，均不影響其居住，不若原告一家大小均住在系爭土地上之房屋。
      (五)方案之三：按現地使用位置分割，不必拆除面向中山路之二層鋼筋水泥樓房
        ，以合乎經濟原則，惟對外由土地東南方他人名下既成巷道對外通行（依法
        仍可申請建築），並經由鑑價補償方式處理。
      (六)方案四：系爭土地現地使用，僅原告及被告乙○○面臨道路（各約四．七公
        尺寬），分割時必須另設通行道路，供其他共有人對外通行，如私設巷道，
        因是單向出口，且有五十九公尺長，依台灣省建築管理規則第五條第一項規
        定，私設巷道在四十公尺以上，應有六公尺寬，又依建築技術規則第三條之
        一規定，私設道路為單向出口，長度超過三十五公尺，應設置汽車迴車道，
        寬度應在九公尺以上，如依法私設巷道，則系爭土地大部分均作為道路，各
        共有人僅能分配到很少的土地，又必須拆除所有共有人房屋，而於分割後，
        共有人之土地大部分均變成畸零地，不能申請建築房屋，不合經濟價值，故
        本件不適於分割。且將經濟價值較高面臨馬路之土地作為巷道，將經濟價值
        較低之裡地分給共有人，不符經濟原則，原告主張變價分割，以價金分配各
        共有人。
  三、證據：提出：(一)系爭土地登記簿謄本一份、(二)本院九十二年度繼字第二二號裁
      定暨確定證明書各一件、(三)戶籍謄本十四份，並聲請就原物分割方案函查台南
      縣政府相關建築法令之規定。
乙、被告方面：
壹、被告卯○○、巳○○、辛○○方面
  一、聲明：駁回原告之訴。
  二、陳述：
      (一)被告卯○○、巳○○、辛○○就分配之土地願按原應有部分之比例維持共。
      (二)應分割出四米巷道作為公用巷道，由共有人按應有部分之比例維持共有，土
        地分割後，就各共有人分得部分之土地價值，會因接近道路與否而有不同，
        接近道路者土地會值高於裡地，故分割後，應依公告現值，對分得土地價值
        低者，以金錢補償之。
      (三)贊成被告丑○○提出如附圖所示之分割方案。
      (四)系爭土地上有被告卯○○、巳○○、辛○○、午○○、寅○○等五人共有之
        建物，依附圖所示分割方法將拆除建物，請求他共有人補償拆除建物所受損
        失。
貳、被告陳恒雄方面：
    被告陳恒雄未於最後言詞辯論期日到場，據其以前到場聲明、陳述如左：
  一、聲明：駁回原告之訴。
  二、陳述：系爭土地上有被告所有房屋，該屋為被告於民國（下同）六十二年間買
            受，現由被告與家人居住使用。
參、被告戊○○、子○○、癸○○、壬○○方面
  一、聲明：駁回原告之訴。
  二、陳述：
      (一)被告戊○○、子○○、癸○○、壬○○就分得之土地，願按原應有部分之比
        例維持共有。
      (二)應分割出四米巷道作為公用巷道，由共有人按應有部分之比例維持共有，土
        地分割後，就各共有人分得部分之土地價值，會因接近道路與否而有不同，
        接近道路者土地會值高於裡地，故分割後，應依公告現值，對分得土地價值
        低者，以金錢補償之。
      (三)被告贊成被告丑○○提出之丙方案。
肆、被告丑○○、寅○○方面
  一、聲明：駁回原告之訴。
  二、陳述：
      (一)系爭土地西南側對外聯絡之巷道係他人之土地，並非既成巷道。
      (二)應分割出四米巷道作為公用巷道，由共有人按應有部分之比例維持共有，土
        地分割後，就各共有人分得部分之土地價值，會因接近道路與否而有不同，
        接近道路者土地會值高於裡地，故分割後，應依公告現值，對分得土地價值
        低者，以金錢補償之。
      (三)不同意變價分割，原告數十年來一直占用臨路之土地，被告係占用裡地，無
        進出巷道，應將土地分割，以符合公平原則。
      (四)另提出丙分割方案，請求依丙案作成分割複丈成果圖。
伍、被告乙○○方面
  一、聲明：駁回原告之訴。
  二、陳述：
      (一)主張變價分割，拍賣土地，分配價金，較符合經濟效益。
      (二)被告原來占有之面積有七十多坪，如依附圖之分割方法，將拆除被告臨道路
        之建物，且將被告分配之土地移到最裡側，鑑定所示補償金額不足，並應就
        被告拆除地上建物予以補償。
      (三)被告占有北側臨道路之土地係有償取得，與其他共有人是因繼承取得不同，
        鑑定所示補償金額對被告不公平。
陸、被告國有財產局台灣南區辦事處台南分處即鍾南之遺產管理人方面
  一、聲明：駁回原告之訴。
  二、陳述：
      (一)按分割共有物以消滅共有關係為目的，法院裁判分割共有土地時，除因該土
        地內部分土地之使用目的不能分割（如為道路），或部分共有人仍願維持其
        共有關係，應就該部分土地不予分割或准該部分共有人成立新共有關係外，
        應將土地分配於各共有人單獨所有。系爭土地並非道路，原告分割方案未得
        被告同意，驟將被告所管理之被繼承人鍾南之土地與其他共有人保持共有，
        對於被告及其他共有人有失公允。
      (二)對於被告丑○○提出之丙方案無意見。
柒、被告辰○○、午○○等二人方面
    被告辰○○、午○○等二人均未於言詞辯論期日到場，亦未提出書狀作何聲明或
    陳述。
丙、本院依職權囑託台南縣鹽水地政事務所勘測現場、測繪分割方案複丈成果圖如附
    圖所示，囑託大邑不動產估價師事務所就附圖分割方法鑑定各該分配土地之價值
    及補償金額，函台南縣政府函查土地分區使用情形，並依聲請函台南縣政府查明
    系爭土地申請建築之相關法令限制。
    理    由
一、本件原告起訴後，於被告為本案言詞辯論後之九十三年二月十二日撤回訴訟，被
    告丑○○對其撤回訴訟不同意，請求續為裁判分割，合先說明。
二、共有人鍾南於民前一年十二月一日（即日據時期明治四十四年十二月一日）死亡
    ，其遺產無人繼承，本院經原告聲請，於九十二年五月一日以九十二年度繼字第
    二二號裁定選任財政部國有財產局台灣南區辦事處台南分處（以下簡稱丁○○○○○○）為鍾南之遺產管理人，業據原告提出本院九十二年度繼字第二二號家事
    裁定暨裁定確定證明書附卷。
三、被告辰○○、陳恒雄、午○○未於最後言詞辯論期日到場，爰依原告聲請，由其
    一造辯論而為判決。
四、原告起訴主張：坐落台南縣鹽水鎮○○段二七一地號、地目建、面積一一四七點
    一八平方公尺之土地為兩造共有，各該應有部分之比例如附表一所示。系爭土地
    並無依法令規定或契約約定不得分割之情形，基於土地經濟有效利用，有分割必
    要，因無法協議分割，爰請求裁判分割等語。
五、被告卯○○、巳○○、辛○○、寅○○、子○○、癸○○、壬○○、丑○○則辯
    稱：應分割出巷道作為公用巷道，由共有人按應有部分之比例維持共有，土地分
    割後，就各共有人分得部分之土地價值，會因接近道路與否而有不同，故分割後
    ，分得土地價值較高者，對分得土地價值低者，應以金錢補償，不同意變價分割
    ，贊成如附圖所示分割方法等語。被告卯○○、巳○○、辛○○另抗辯：土地上
    有被告卯○○、巳○○、辛○○、午○○、寅○○等五人共有之建物，請求他共
    有人補償拆除建物所受損害等語；被告乙○○則以：變價分割較符合經濟效益。
    如依附圖分割，拆除被告臨道路之建物，應予補償，且其原來占有北側臨路土地
    有七十多坪，係有償取得，與其他共有人係繼承而來不同，附圖分割方法將其分
    配之土地移到最裡側，鑑定所示補償金額不足以補償損失等語置辯；被告陳恒雄
    曾提出原物分割方案，惟對被告丑○○嗣後提出之如附圖所示分割方法未陳述意
    見；被告丁○○○○○○即鍾南之遺產管理人則以：不同意原告未得其同意，逕
    將被告鍾南之土地與他共有人保持共有，對於附圖所示分割方法無意見等語置辯
    。被告辰○○、午○○未於言詞辯論期日到場，亦未提出書狀作何聲明及陳述。
六、原告主張系爭土地為兩造分別共有，各共有人應有部分之比例如附表一所示，系
    爭土地為建地，屬台南縣鹽水鎮都市計劃區內之商業區，有台南縣鹽水鎮公所覆
    函在卷可稽，土地上有建物四棟，分別為原告與被告乙○○、辛○○、陳恒雄等
    占有使用，乙○○就其占有之建物出租第三人經營代書事務所。兩造就系爭土地
    並無不能分割之約定等情，業據提出地籍圖謄本一件、土地登記簿謄本二份、現
    場照片十九張等為證，且為被告所不爭執，堪認原告此部分主張為真實。
七、按各共有人除因物之使用目的不能分割，或契約有不能分割之期限者，得隨時請
    求分割共有物。次按共有物分割之方法，不能協議分割者，法院得因任何共有人
    之聲請，命為原物或變價之分配。為民法第八百二十三條第一項前段及第八百二
    十四條第二項所明定。系爭土地依法既無不能分割之情形，復無不能分割之約定
    ，兩造曾經本院九十二年度營調字第三七號調解不成立，有調解程序筆錄附於九
    十二年度營調字第三七號案卷可稽，足見兩造間無法達成分割協議。則原告訴請
    分割，於法自無不合，應予准許。
八、經查：系爭土地為建地，其使用分區，編定為都市計劃區內之商業區，有台南縣
    鹽水鎮公所覆函在卷可稽。系爭土地為南北向之長條狀，呈北窄南寬之甕形，其
    東、南、西面均與他人所有建地相鄰，僅北側臨鹽水鎮○○路，土地上有未保存
    登記建物五棟，分別為原告與被告乙○○、辛○○、陳恒雄等占有使用，另一棟
    建物位於土地中段為已廢棄之古厝。土地北側臨鹽水鎮○○路部分全部為原告與
    被告乙○○所有鋼筋混凝土造二層樓房占用（均有加蓋三樓），建物基地面積分
    別為一四五．六七平方公尺與六六．七五平方公尺，二建物外觀型式相同，屋齡
    均約四十年，門牌分別為鹽水鎮○○路二十五號、二十七號，其中乙○○所有門
    牌鹽水鎮○○路二十七號房屋位於西側，出租第三人經營代書事務所，另東側鹽
    水鎮○○路二十五號房屋，為原告居住使用，其後半部（即南半部）於九十一年
    間曾經翻修加蓋。系爭土地南面西側之平房古厝，基地面積九六．六八平方公尺
    ，為被告陳恒雄於六十二年間買受，現由為其居住使用，土地南面東側平房古厝
    ，基地面積二○二．七六平方公尺，為被告辰○○、卯○○、辛○○、寅○○、
    午○○等五人共有，為光復後所蓋，現由被告辛○○居住使用。系爭土地中段，
    一部為空地，一部為已廢棄古厝，古厝基地面積七九．六三平方公尺，與南面被
    告陳恒雄、辛○○使用部分有圍牆相隔，無法通行，土地之東、南、西均與他人
    所有建地相鄰，其東、南面均無法對外通行，被告陳恒雄、辛○○及其家屬現須
    經由土地西側他人建地中之私設巷道對外聯絡，該對外聯絡之巷道呈不規則狀，
    其寬度僅供機車通行。業據本院會同台南縣鹽水地政事務所測量人員勘測現場，
    製有勘驗筆錄、現場照片十二張、地上建物複丈成果圖在卷可明。
九、按共有物分割之方法，須先就原物分配，如發見共有人中有不能按其應有部分受
    分配者，亦得以金錢補償之。於原物分配有困難時，始得予以變賣，以價金分配
    於各共有人。分割共有物究以原物分割或變價分割為適當，法院應斟酌當事人意
    願，共有物之使用情形、經濟效用及全體共有人之利益等情形而為適當之分割，
    不受共有人所主張分割方法之拘束。最高法院五十一年台上字第二七一號判例要
    旨、九十三年度台上字第一一○○號、八十八年度台上字第六○○號判決要旨，
    可資參酌。原告雖主張系爭土地僅原告及被告乙○○之使用部分面臨道路（各約
    四、七公尺寬），勢須另設通行道路供其他共有人對外通行，依台灣省建築管理
    規則第五條第一項與建築技術規則第三條之一等規定，勢須設置長度逾三十五公
    尺之單向出口私設巷道，並設寬度九公尺以上之汽車迴車道，則系爭土地大部分
    均作為道路，又須拆除所有共有人之房屋，而於分割後土地大部分變成畸零地，
    不能申請建築，故主張變價分割，以價金分配各共有人等語，被告乙○○亦主張
    變價分配，惟已為被告辛○○、卯○○、巳○○、丑○○、子○○、癸○○、壬○○、戊○○等反對。經查，系爭土地為建地，地形尚完整，面積：一一四七．
    一八平方公尺，共有人數十四人，參酌台南縣政府九十三年三月三十一日府工管
    字第○九三○○五一六二九號函示「依據『建築法』建築基地與建築線應相連接
    ，以私設通路連接建築線者，其通路寬度不得小於『建築技術規則』設計施工編
    第二條所定私設通路之最小寬度．．．另依『建築技術規則』同編第三條之一，
    其私設巷道長度超過三十五公尺者，應設置汽車迴車道。．．．有關分割後建築
    基地連接私設通路之寬度，依據『台南縣建築管理自治條例』第八條第一項第三
    款規定，亦應符合前述私設通路之最小寬度規定。同條例第七條第二項並規定建
    築基地以私設通路連接建築線者，應檢附該私設通路之土地權利證明文件，方得
    申請建築。」，系爭土地僅北側連接道路之現況，如以原物分割，依前開建築規
    則，固須設置單向出口之巷道以供通行，且因土地之長度，所設巷道顯逾三十五
    公尺，則其寬度應為五公尺，且須設置汽車迴車道，故扣除通行巷道及迴車道之
    面積合計二九五．一八平方公尺，土地尚有一一二八平方公尺可供分配，本件共
    有人僅十四人，雖依各該應有部分之比例有別，致少數共有人分配部分僅數十平
    方公尺，然其他應有部分較多者或於分割後願維持共有者，所分配之土地均可達
    一百餘平方公尺，仍可為建築之使用，有相當之經濟價值，況分配土地較少之共
    有人非不得與其他共有人分配之土地為合併利用，以增進其經濟價值。次查，土
    地上雖有建物，然扣除土地中段已廢棄之古厝外，地上建物僅四棟，其中二棟屋
    齡約四十年，另二棟則為光復後所建之古厝，業如前述，均屬老舊之建物，該四
    棟建物占用系爭土地之面積不及二分之一，如以原物分割後，拆除建物尚不致造
    成鉅額之經濟損失，且原物分割未必一定要拆除全部建物。故系爭土地依法既非
    不得分割，其性質上非不能以原物分配，亦無以原物分配發生困難之情形，是原
    告與被告乙○○主張變價分配，尚非適當，要難憑採。
十、原告雖曾提出主分割方案與二個參考分割方案，惟所提出之上開方案均無設置汽
    車迴車道，所示分割方法顯無法使土地於分割後為建築之使用。被告卯○○、巳
    ○○、辛○○、陳恒雄、寅○○、丑○○、乙○○、戊○○、子○○、癸○○、
    壬○○等雖亦提出另一分割方案，即拆除原告現居住使用之建物作為通行巷道，
    惟其巷道寬度僅設四米，且未設置汽車迴車道，依前述建築技術規則之規定，其
    分割方法亦將無法供建築使用，均非適當之分割方法。按系爭土地為建地，呈甕
    形，其東、南、西面均與他人所有建地為鄰，僅北側臨道路，其臨路寬度不及十
    公尺，已見前述，以原物分割，勢須於土地中設置通行巷道，以使分得裡地之土
    地不致成為袋地。又土地既為建地，為符合分割後可供建築之使用目的，依建築
    技術規則設計施工編第二條第一項第三款，其巷道寬度至少為五公尺，又因地形
    為長形之限制，其巷道長度勢逾二十公尺，依同編第三條之一，應設置汽車迴車
    道，被告丑○○另提出如附圖所示之分割方法，具有如下之優點：
    (一)以被告乙○○所有房屋及廢棄古厝位置作為通行巷道，按各共有人原應有部分
      維持共有，各共有人分配之土地均臨通行巷道，經由巷道可與北面之道路聯絡
      ，符合全體共有人之利益。
    (二)該通行巷道連接建築線（即鹽水鎮○○路），寬度五公尺，長度五十餘公尺，
      並設迴車道，合於建築技術規則設計施工編相關規定，符合分割後可供建築之
      使用目的。
    (三)將分配面積較大者如被告乙○○（分配一八二．○二平方公尺）、被告子○○
      、癸○○、壬○○、戊○○（分配一四七．一六平方公尺）、被告丑○○（分
      配一四七．一六平方公尺）、被告卯○○、巳○○、辛○○（分配一○四．五
      六平方公尺）等集中在寬度較大之南面，分配土地面積較小者分配在中段巷道
      之兩側，以增加其分配土地臨巷道之寬度，其中被告辰○○分配二十．九一平
      方公尺，其南北各與分配四一．八三平方公尺之被告午○○及分配四二．六平
      方公尺之被告陳恒雄為鄰，分配面積七．七五平方公尺之丁○○○○○○與分
      配四一．八三平方公尺之被告寅○○為鄰，使上開分配面積較小之共有人可就
      土地為合併利用。
    (四)附圖所示之分割方法雖須拆除被告乙○○所有鹽水鎮○○路二十七號房屋及其
      南面相鄰之廢棄古厝，惟系爭土地臨道路之北面土地，全部為原告與被告乙○○所有房屋占用，致使裡地之人無法與北面道路聯絡，勢須拆除其中一人之房
      屋作為通行巷道。原告與被告乙○○之房屋建築式樣與屋齡均相同，其中原告
      所有鹽水鎮○○路二十五號房屋面積為一四五．六七平方公尺，較被告乙○○
      所有房屋之面積六六．七五為大，且原告之房屋於九十一年間甫翻修加蓋，原
      告房屋之經濟價值顯高於被告乙○○之房屋。又原告上開房屋係供原告及家人
      賴以居住使用，被告乙○○上開房屋係出租第三人使用，是原告對該房屋之依
      恃度亦顯高於被告乙○○。故附圖所示拆除被告乙○○所有房屋及廢棄古厝作
      為通行巷道，係屬損害較小之分割方法。
    (五)系爭土地現存四棟堪用之房屋，除原告所有房屋於九十一年曾翻修改建外，被
      告乙○○之房屋屋齡近四十年，被告陳恒雄與被告辰○○、卯○○、辛○○、
      寅○○、午○○等五人共有之平房古厝，年代更為久遠，其客觀上之經濟價值
      均不及原告之房屋，附圖分割方法以原告現有房屋所在位置分配予原告，使其
      免於拆遷房屋，尚屬適當。
    (六)附圖分割方法係被告丑○○提出，且為被告子○○、癸○○、壬○○、戊○○
      、寅○○、卯○○、巳○○、辛○○等所贊同。
    綜上，本院斟酌系爭土地為建地、使用分區為都市計劃內商業區、地上建物之價
    值及其使用情形、共有人之意願、分割後各共有人取得土地之面積與其應有部分
    之比例相當等情況，認附圖所示之分配，係在符合土地可供建築之使用目的下，
    較能維護大多數共有人之利益，並發揮土地經濟效益之分割方法，復斟酌被告卯
    ○○、巳○○、辛○○等三人及被告子○○、癸○○、壬○○、戊○○等四人分
    別陳述願於分割後按原應有部分之比例維持共有，爰判決分割方法如附圖所示。
十一、次按以原物為分配時，如共有人中有不能按其應有部分受分配者，得以金錢補
      償之。各共有人對於他共有人因分割而得之物，按其應有部分負與出賣人同一
      之擔保責任。民法第八百二十四條第三項、第八百二十五條定有明文。則依民
      法第八百二十五條規定觀之，共有物以原物分割，係各共有人就存在於共有物
      全部之應有部分互相移轉，使各共有人取得各自分得部分之單獨所有權，故各
      共有人所分得土地，如因位置、大小、地形等因素，致影響其利用價值，而無
      法完全符合其應有部分之價值時，其分得價值較高之共有人，自應對分得價值
      較低之共有人為補償，並應依各該短少部分之比例，定其給付金額，方符共有
      物原物分割為共有物應有部分互相移轉之本旨。
      (一)附圖所示分割方法，其面積雖本於各共有人應有部分之比例而為分配，惟因
        受地形限制，除原告所分得之北面271-A10部分，可北臨建築線之道路，西
        臨通行巷道外，其他共有人分配之土地均無法臨道路，且所臨通行巷道之寬
        度亦遠不及原告，而面向建築線道路之土地，其利用價值通常較未臨道路坐
        落內側部分之土地價值為高，而臨巷道較寬之土地，其價值通常較臨巷道較
        窄之土地價值為高，此為眾所周知之事實，則以附圖所示分割方法，原告分
        得之土地，不惟臨道路，且其面巷道之寬度為全部共有人中之最，其地形復
        為完整之長方形，所分得之位置又為其建物之所地，免於拆遷建物之義務，
        則其所受利益顯然遠高於其應有部分之比例，亦高於其他共有人，被告所分
        得之土地均坐落土地內側，僅面臨通行巷道，僅得藉巷道與北側之道路聯絡
        ，兩造分得土地之經濟價值顯不相當，原告自應補償被告。本院囑託大邑不
        動產估價師事務所鑑定估算結果，系爭土地總價值新台幣（下同）一千五百
        九十二萬四千七百四十五元，各共有人應有部分比例之價值及受分配土地之
        價值（含通行巷道應有部分之價值）如下（詳如附件分割方案計算表）：
        (1)原告原應有部分之價值為二百十七萬一千五百五十六元，受分配土地價值
          三百九十一萬六千三百十七元。
        (2)被告丁○○○○○○即鍾南遺產管理人原應有部分之價值為十四萬四千七
          百七十元，受分配土地價值九萬九千六百五十元。
        (3)被告卯○○、巳○○、辛○○等三人原應有部分之價值一百九十五萬四千
          四百零一元，受分配土地價值一百七十七萬零七百三十六元。
        (4)被告午○○原應有部分之價值七十八萬一千七百六十元，受分配土地價值
          五十九萬六千四百八十元。
        (5)被告辰○○原應有部分之價值三十九萬零八百八十元，受分配土地價值二
          十九萬一千五百十五元。
        (6)被告寅○○原應有部分之價值七十八萬一千七百六十元，受分配土地價值
          五十九萬六千四百八十元。
        (7)被告丑○○原應有部分之價值二百七十五萬零六百三十八元，受分配土地
          價值二百五十三萬二千三百四十一元。
        (8)被告子○○、癸○○、壬○○、戊○○等四人原應有部分之價值二百七十
          五萬零六百三十八元，受分配土地價值二百三十九萬一千九百五十元。
        (9)被告陳恒雄原應有部分之價值七十九萬六千二百三十七元，受分配土地價
          值五十九萬八千三百五十九元。
        (10)被告乙○○原應有部分之價值三百四十萬二千一百零五元，受分配土地價
          值三百十三萬零九百十九元。
        以上有大邑不動產估價報告書在卷可參。
      (二)綜上，本院兼顧土地現況及分割後各共有人因本件分割所得土地之價值差異
        與其等按應有部分應受分配之價值差異，應相互找補，本件應提出補償之人
        為原告，應受補償之人為全體被告，茲就補償金額詳列如下：（如附件分割
        方案計算表）
        (1)原告應補償被告丁○○○○○○即被告鍾南遺產管理人四萬五千一百二十
          元。
        (2)原告應補償被告卯○○、巳○○、辛○○等三人共十八萬三千六百六十五
          元，依被告卯○○、巳○○、辛○○原應有部分之比例即一一○○分之五
          四、一一○○分之二七、一一○○分之五四計算，被告卯○○應受補償七
          萬三千四百六十六元，被告巳○○應受補償三萬六千七百三十三元，被告
          辛○○應受補償七萬三千四百六十六元。
        (3)原告應補償被告午○○十八萬五千二百八十元。
        (4)原告應補償被告辰○○九萬九千三百六十五元。
        (5)原告應補償被告寅○○十八萬五千二百八十元。
        (6)原告應補償被告丑○○二十一萬八千二百九十七元。
        (7)原告應補償被告子○○、癸○○、壬○○、戊○○等四人共三十五萬八千
          六百八十八元，依被告子○○、癸○○、壬○○、戊○○原應有部分之比
          例各八八○分之三八計算，被告子○○、癸○○、壬○○、戊○○各應受
          補償八萬九千六百七十二元。
        (8)原告應補償被告陳恒雄十九萬七千八百七十八元。
        (9)原告應補償被告乙○○二十七萬一千一百八十六元。
      (三)至被告乙○○、卯○○、巳○○、辰○○等抗辯依附圖分割方法，將拆除渠
        等所有在系爭土地之建物，受有損害，應由他共有人予以補償等語，被告乙○○另辯稱其就原占有北側土地之建物係有償取得，與其他共有人係繼承取
        得不同，且其占有土地自前面被告移到後面，不應負擔通行巷道之價值等語
        。惟依民法第八百十八條、第八百二十條第一項之規定，各共有人按其應有
        部分，對於共有物之全部，有使用收益之權。共有物除契約另有訂定外，由
        共有人共同管理之。此應有部分，是指共有人對共有物所有權所享權利之比
        例，且係抽象的存在於共有物之全部，故共有人如何對共有物為使用收益，
        仍須依共有人全體之協議定之，非謂共有人對共有物之全部或特定部分有自
        由使用收益之權利。本院以原物為上開分配，已就各共有人分得土地之價值
        差異與其依原應有部分比例之價值，定補償金額。兩造就系爭土地無分管協
        議，各共有人就土地特定部分原無使用收益之權利，則被告乙○○、卯○○
        、巳○○、辰○○就其等地上建物，既無占有系爭土地特定部分之權利，自
        無於分配後要求他共有人補償其拆遷建物之權利，其此部分抗辯，要難憑採
        。又被告乙○○於分配後，亦須藉由通行巷道與北側道路聯絡，則其就該巷
        道亦有使用利益，是其抗辯不應負擔巷道之價值，亦無可採。
十二、綜上所述，本院審酌兩造利益、共有人意願、共有土地使用現況、共有土地之
      地形，現存道路位置及各分配土地之價值，並兼顧系爭土地為建地及商業區之
      使用目的，本於公平原則，認以被告丑○○所提出如附圖所示之分割方法較為
      適當，爰判決分割如主文第一項所示，並就原告應補償全體被告之金額諭知如
      主文第二項所示。又本件係共有物分割訴訟，由被告負擔訴訟費用顯失公平，
      爰依民事訴訟法第八十條之一之規定，由兩造即全體共有人依應有部分之比例
      負擔訴訟費用。
十三、據上論結，本件原告之訴為有理由，依民事訴訟法第三百八十五條第一項前段
      、第七十八條、第八十條之一、第八十五條第一項但書，判決如主文。
中　　　華　　　民　　　國　　九十四　　年　　　二　　　月　　二十四　　日
                                臺灣臺南地方法院民事第一庭
~B法　　　官　林逸梅
右為正本係照原本作成
如對本判決上訴，須於判決送達後廿日內向本院提出上訴狀
中　　　華　　　民　　　國　　九十二　　年　　　二　　　月　　二十四　　日
~B法院書記官　孫鈴堯
~F0
~T40
附表：應分割之土地：台南縣鹽水鎮○○段二七一地號
┌──┬────────────┬─────────┬──────────┐
│編號│　共有人                │應有部分之比例    │應負擔訴訟費用之比例│
├──┼────────────┼─────────┼──────────┤
│一　│　甲○○　　　　　　  　│二二○分三十　　　│二二○分之三十　　　│
├──┼────────────┼─────────┼──────────┤
│二　│　辰○○　　　　　　　　│一一○○分之二七  │一一○○分之二七　　│
├──┼────────────┼─────────┼──────────┤
│三  │  卯○○　　　　　　　　│一一○○分之五四  │一一○○分之五四　　│
├──┼────────────┼─────────┼──────────┤
│四  │  巳○○　　　　　　　　│一一○○分之二七　│一一○○分之二七　　│
├──┼────────────┼─────────┼──────────┤
│五　│　辛○○　　　　　　　　│一一○○分之五四  │一一○○分之五四　　│
├──┼────────────┼─────────┼──────────┤
│六  │  陳恒雄　　　　　　　　│二二○分之一一  　│二二○分之一一　　  │
├──┼────────────┼─────────┼──────────┤
│七  │  寅○○　　　　　　　　│一一○○分之五四　│一一○○分之五四　  │
├──┼────────────┼─────────┼──────────┤
│八  │  子○○　　　　　　　　│八八○分之三八　　│八八○分之三八　    │
├──┼────────────┼─────────┼──────────┤
│九　│　癸○○　　　　　　　　│八八○分之三八    │八八○分之三八　    │
├──┼────────────┼─────────┼──────────┤
│十  │  壬○○                │八八○分之三八　　│八八○分之三八　　　│
├──┼────────────┼─────────┼──────────┤
│十一│  戊○○                │八八○分之三八    │八八○分之三八      │
├──┼────────────┼─────────┼──────────┤
│十二│  丑○○                │二二○分之三八    │二二○分之三八      │
├──┼────────────┼─────────┼──────────┤
│十三│  乙○○                │二二○分之四七    │二二○分之四七      │
├──┼────────────┼─────────┼──────────┤
│十四│　午○○　　　　　　　　│一一○○分之五四  │一一○○分之五四    │
├──┼────────────┼─────────┼──────────┤
│　　│  國有財產局台灣南區辦  │　　　　　　      │　　　　　　        │
│十五│  事處台南分處即鍾南之  │二二○分之二      │二二○分之二        │
│    │  遺產管理人            │                  │                    │
└──┴────────────┴─────────┴──────────┘
